臺灣高等法院高雄分院民事判決
                                     110年度上易字第99號
上  訴  人  葉錦弘  
訴訟代理人  王銘鈺律師
被上訴人    瑞豐夜市管理顧問股份有限公司

法定代理人  孟三騏  
訴訟代理人  郭家駿律師
上列當事人間請求返還不當得利事件，上訴人對於民國110 年3
月12日臺灣橋頭地方法院108 年度訴字第979 號第一審判決提起
上訴，本院於110年11月23日言詞辯論終結，判決如下：
    主  文
原判決判命上訴人給付部分及該部分假執行之宣告，暨訴訟費用
之裁判，均廢棄。
上開廢棄部分，被上訴人在第一審之訴及假執行之聲請，均駁回
。
第一、二審訴訟費用由被上訴人負擔。
    事實及理由
一、被上訴人主張：被上訴人為瑞豐夜市管理者之一，於民國99
    年2 月間，委託訴外人即副董事長曾○○向訴外人即地主林○○
    承租其所有坐落高雄市○○區○○段○○段000 ○000○000000地號
    土地（下稱系爭土地），租期至102 年1 月31日止，供被上
    訴人劃設攤位出租瑞豐夜市之攤商使用，攤位數量為145 格
    ，占瑞豐夜市攤位比例12.4% 。被上訴人與訴外人金上豐有
    限公司（下稱金上豐公司）均以管理設於瑞豐夜市之攤位為
    業，向所管理攤商收取租金（下稱攤租），並協議共同分擔
    瑞豐夜市之管理費用，由被上訴人支出瑞豐夜市之廁所、夜
    市後場之水電費，金上豐公司則支出瑞豐夜市前場水電費及
    現場工作人員人事費用，每4 個月結算一次，再依管理攤位
    之比例即被上訴人40% 、金上豐公司60% 之比例計算各應分
    擔金額後，互相找補差額。上訴人自102 年3月1 日起向林○
    ○承租系爭土地，將土地出租攤商收取145格攤位之租金，應
    依12.4% 之比例負擔經營瑞豐夜市之管理費用，惟上訴人未
    支付102 年3 月1 日起至同年12月31日止之管理費共新臺幣
    （下同）998,965 元，而由被上訴人先墊付予金上豐公司。
    又自102 年3 月1 日起至106 年12月31日止，被上訴人所支
    出之管理費亦包含上訴人所管理攤位，上訴人應按12.4% 比
    例負擔，經核算上訴人就此部分積欠被上訴人之管理費為1,
    807,669 元。被上訴人係以管理人為上訴人管理事務就代墊
    、代為支付上開款項，自得依民法第176條第1 項規定請求
    返還，又上訴人係屬無法律上之原因而受有利益，致被上訴
    人受有損害，被上訴人亦得依民法第179條規定請求返還等
    情。爰依民法第176 條第1 項、第179 條規定，擇一求為判
    決：㈠上訴人應給付被上訴人2,806,634 元，及自起訴狀繕
    本送達翌日起至清償日止，按週年利率5%計算之利息；㈡願
    供擔保請准宣告假執行。
二、上訴人則以：兩造於超收攤租及代墊管理費用等債權各自發
    生時，已透過曾○○達成債務全數抵銷之協議，被上訴人不得
    再對上訴人為任何管理費用之請求。如認兩造間無上開抵銷
    之協議，上訴人不爭執102 年3 月至12月應分攤被上訴人代
    墊給金上豐公司之管理費914,057 元；另關於原判決認定10
    2 年3 月至105 年2 月29日被上訴人為上訴人代墊之942,12
    9 元中，就水電費、維修費、全場清潔費及雜項費用總計1,
    405,301 元（詳如原判決附表一所載，下稱附表一）及上訴
    人應負擔其中12.4% 即174,257 元部分，不為爭執，惟被上
    訴人並未支出原判決附表二（下稱附表二）所載垃圾清運費
    、廁所人員薪資、清潔人員薪資，不得向上訴人請求。再者
    ，被上訴人無權收取102 年2 月份攤租992,619 元、同年3 
    月份攤租956,637 元，而上訴人已自地主受讓該2 月份攤租
    權利，另因承租土地而有收取3 月份攤租之權利，得依不當
    得利規定請求被上訴人返還，並以之與被上訴人之本件請求
    互為抵銷，經抵銷後，被上訴人已無餘款可請求等語，資為
    抗辯。
三、原審判決上訴人應給付被上訴人899,549 元，及自108 年9
    月26日起至清償日止，按週年利率5%計算之利息，並為附條
    件准免假執行之宣告，而駁回被上訴人其餘請求。上訴人就
    原審敗訴部分提起上訴，其上訴聲明：㈠原判決不利於上訴
    人部分廢棄；㈡上開廢棄部分，被上訴人在第一審之訴及假
    執行聲請，均駁回。答辯聲明：上訴駁回（原審駁回被上訴
    人請求部分，被上訴人未聲明不服，該部分業已確定）。
四、兩造不爭執事項：
  ㈠系爭土地為林○○所有，曾○○前向林○○承租系爭土地，租賃期
    間自99年2 月1 日起至102 年1 月31日止，並將承租土地提
    供被上訴人劃設攤位出租瑞豐夜市攤商使用，攤位數量為14
    5 格，占全瑞豐夜市攤位12.4% ，並由被上訴人向攤商收取
    租金，每季預收3 個月租金。
  ㈡林○○自102 年3 月1 日起至105 年2 月29日止，將系爭土地
    出租予上訴人。
  ㈢金上豐公司係瑞豐夜市攤商之出租管理公司之一，負責支付
    瑞豐夜市之水、電費，併有聘僱清潔人員、義交人員、車輛
    管理人員，該等費用應由各土地承租人依攤位比例分擔，上
    訴人上開承租期間分擔之比例為12.4% 。金上豐公司支出如
    被上訴人提出102 年1 至4 月費用明細表、102 年5 至8 月
    費用明細表、102 年9 至12月費用明細表上方應付款項目所
    載金額之費用，上訴人就其中102 年4 月至12月部分應分擔
    12.4% ，及上開費用其中40% 已由被上訴人與金上豐公司結
    算後由被上訴人清償。
  ㈣被上訴人於原審提出附證10至24明細表中所載之費用，除垃
    圾清運費、廁所清理人員、清潔人員、垃圾車清潔人員、垃
    圾清理人員薪資部分外，其餘部分均已由被上訴人支出。
  ㈤被上訴人已預收102 年3 月份之系爭土地上攤商租金，並未
    返還上訴人。
五、本件之爭點：
  ㈠兩造有無就被上訴人預收之102 年2 、3 月攤商租金及被上
    訴人在上訴人承租期間超收之租金，與上訴人承租期間全部
    應分擔之費用（含金上豐公司及被上訴人支出部分）達成全
    部抵銷之合意？
  ㈡被上訴人得請求上訴人給付之自102 年3 月1 日起至105 年2
     月29日止應分擔之管理費用為若干？
  ㈢上訴人所為抵銷之抗辯，是否有據？
六、兩造有無就被上訴人預收之102 年2 、3 月攤商租金及被上
    訴人在上訴人承租期間超收之租金，與上訴人承租期間全部
    應分擔之費用（含金上豐公司及被上訴人支出部分）達成全
    部抵銷之合意？
　　上訴人抗辯兩造就超收攤租及代墊管理費用等債權各自發生
    時，已透過曾○○達成債務全數抵銷之協議云云，固引用曾○○
    之證詞為據，然為被上訴人所否認。查，曾○○雖於原審證稱
    ：系爭土地租約到102 年1 月底結束，地主林○○要求伊處理
    已預收的2 月的攤租，請伊幫上訴人將2 、3 月的攤租收回
    來，但被上訴人拒不返還超收攤租，林○○也一直向伊施壓，
    伊遂表示用應分攤的水電費用慢慢抵扣，此事為被上訴人所
    知悉並同意，如果沒有講好，怎麼會現在才爭執這件事，且
    被上訴人也有為上訴人墊付費用，如果沒有講好，分紅少了
    ，股東一定會知道，當時其算一算應該超收200 萬元上下，
    可扣抵2 、3 年，但沒說要抵多久等語（原審卷第247 、24
    8 頁）。惟被上訴人為股份有限公司組織，此等重大決策本
    應由其法定代理人孟三麒代理為之，曾○○固曾為被上訴人副
    董事長，但已於100 年9 月間因改選不具被上訴人董事身分
    ，有被上訴人公司變更登記表在卷可參（原審卷第275 至27
    9 頁），難認曾○○有代理被上訴人同意該協議之權利。又曾
    ○○就該抵扣約定是否曾經被上訴人開會決定一節，係證稱：
    伊於股東4 人在的時候，有口頭報告，當時大家都沒有意見
    ，且合約是伊租的，由伊決定就好等語（原審卷第248 頁）
    ，足見該等決策未經被上訴人正式決議而為，則於被上訴人
    不予承認之情形下，亦不生拘束被上訴人之效力。是以，曾
    ○○上開證詞尚不足採為有利於上訴人之認定。至上訴人另抗
    辯如兩造間並無達成相互抵銷之合意，被上訴人豈有自102 
    年間起未為追討之理云云。然被上訴人究欲何時向上訴人追
    討本件債權行使其權利，核屬其自身之考量，尚無從以其未
    儘速行使權利即反推兩造間有抵銷之合意存在。此外，上訴
    人未再提出其他證據供本院查證，是以，上訴人抗辯兩造已
    合意就超收攤租及代墊管理費用等債權全數互為抵銷云云，
    不足採信。
七、被上訴人得請求上訴人給付之自102 年3 月1 日起至105 年
    2 月29日止應分擔之管理費用為若干？
  ㈠按未受委任，並無義務，而為他人管理事務者，其管理應依
    本人明示或可得推知之意思，以有利於本人之方法為之，民
    法第172 條定有明文。次按管理事務，利於本人，並不違反
    本人明示或可得推知之意思者，管理人為本人支出必要或有
    益之費用，得請求本人償還其費用及自支出時起之利息，或
    清償其所負擔之債務，或賠償其損害，民法第172 條、第17
    6 條第1 項分別定有明文。查，金上豐公司係瑞豐夜市攤商
    之出租管理公司之一，負責支付瑞豐夜市之水、電費，併有
    聘僱清潔人員、義交人員、車輛管理人員，該等費用應由各
    土地承租人依攤位比例分擔，上訴人上開承租期間分擔之比
    例為12.4% 等情，為兩造所不爭執，則於上訴人承租系爭土
    地期間，金上豐公司所支付之上開費用，即應由上訴人依攤
    位比例分擔。又金上豐公司支出之費用，其中40% 已由被上
    訴人與金上豐公司結算後由被上訴人清償一節，亦為兩造所
    不爭執，則被上訴人就其中應由上訴人分擔之12.4% 部分所
    為給付，即屬未受委任，並無義務，而為上訴人管理事務者
    ，且該管理核屬依上訴人可得推知之意思所為，有利於上訴
    人，核屬適法之無因管理，依上開規定，被上訴人自得請求
    上訴人償還該等費用。另被上訴人亦為瑞豐夜市攤商之出租
    管理公司之一，其為管理瑞豐夜市而支出之相關費用，同理
    即應由上訴人依攤位比例分擔，如被上訴人有為上訴人代墊
    該等費用情事，應認屬適法之無因管理，亦得請求上訴人償
    還。
  ㈡茲就被上訴人得請求上訴人償還之各項費用，分述如下：
    ⒈上訴人就被上訴人代墊給金上豐公司102 年3 月至12月之
      管理費，其應分擔數額為914,057 元，及被上訴人有給付
      如附表一所示102 年3 月至105 年2 月29日止之電費、水
      費、維修費用、全場清潔費、雜項費用總計1,405,301 元
      ，其應負擔其中12.4% 即174,257 元等情，均不爭執，此
      部分事實，堪予認定。
    ⒉被上訴人主張其有支出如附表二所示垃圾清運費一節，業
      據提出首捷環保實業有限公司（下稱首捷公司）開立之統
      一發票、被上訴人與上阜康開發有限公司（下稱上阜康公
      司）簽立之合作約定書、上阜康公司與首捷公司之廢棄物
      清運契約書、武廟町管理顧問有限公司（下稱武廟町公司
      ）與首捷公司之廢棄物清運契約書為證（原審審訴卷第14
      3 、153 、154 、169 、170 、183 、184 、199 、200
      、219 、220 、237 、238 、261 、262 、275 、276 、
      287 頁、原審卷第133 、139 至157 頁），然上訴人則予
      否認。經查，依被上訴人與上阜康公司間合作約定所載合
      作內容（原審卷第133 頁），可知被上訴人係委由上阜康
      公司與清運公司簽約，雙方約定被上訴人應於每次請款前
      交付上阜康公司合約請款金額，以支付瑞豐夜市垃圾廢棄
      物費用，參以曾○○於原審證稱：其為上阜康公司之掛名負
      責人，上阜康公司替被上訴人與清潔公司簽約，原本應由
      被上訴人支付之款項，先由上阜康公司支出，但被上訴人
      要將該款項補回來，此屬合理之節稅等語明確（原審卷第
      245 、251 頁），堪認上阜康公司給付予首捷公司之清運
      廢棄物費用，實際上係由被上訴人支付。又綜觀上開廢棄
      物清理契約書，可知上阜康公司與首捷公司間之廢棄物清
      運契約已於103 年12月31日屆滿，自104 年1 月1日起改
      由武廟町公司委託首捷公司清運瑞豐夜市之廢棄物，而參
      酌前後契約約定之清運廢棄物期間緊接，清運物品、地點
      、工作範圍等並無變異等情以觀，足徵此部分廢棄物清運
      亦係依循與前述上阜康公司相同之模式運作，是被上訴人
      主張此部分之垃圾清運費實際上亦為其所支出等語，堪予
      採信。從而，被上訴人主張其已支出如附表二所示垃圾清
      運費共4,115,714 元，上訴人應分擔其中之12.4% 即510,
      349 元，即屬有據。
    ⒊被上訴人另主張其有支出如附表二所示廁所清理人員薪資
      、清潔人員薪資等情，固為上訴人否認。然被上訴人就此
      部分之主張，業據提出清潔工作委託契約、領薪明細表、
      薪資簽收表為證（原審卷第163 至195 頁），經核該等資
      料相符，堪認被上訴人確有支出如附表二所示廁所清理人
      員薪資707,000 元、清潔人員薪資1,369,800 元，依上訴
      人應分擔比例12.4% 計算，上訴人應分擔之金額各為87,6
      68元、169,855 元。
    ⒋綜上，被上訴人得請求上訴人償還之費用數額共計1,856,1
      86 元（計算式：914,057 ＋174,257 ＋510,349 ＋87,668＋1
      69,855 ＝1,856,186 ）。
  ㈢被上訴人依民法第176 條第1 項請求上訴人負償還責任，既
    有理由，則其依民法179 條規定主張上訴人應負不當得利返
    還責任而為同一請求，即毋庸審酌。
八、上訴人所為抵銷之抗辯，是否有據？
  ㈠上訴人抗辯被上訴人已收取102 年2 月份攤租992,619 元、
    同年3 月份攤租956,637 元一節，為被上訴人所不爭執，並
    同意就已收取之3 月份攤租956,637 元與本件請求互為抵銷
    ，此部分之事實，堪予認定。
  ㈡其次，上訴人抗辯被上訴人無權收取2 月份攤租，其已自地
    主受讓該2 月份攤租權利，得依不當得利規定請求被上訴人
    返還乙節，則為被上訴人所否認。經查：
    ⒈曾○○前向林○○承租系爭土地，租賃期間自99年2 月1日起至
      102 年1 月31日止，並將承租土地提供被上訴人劃設攤位
      出租瑞豐夜市攤商使用之情，為兩造所不爭執，並有土地
      租賃契約在卷可稽（原審審訴卷第43至49頁），堪予認定
      。又依該土地租賃契約第2 條約定：「……租期屆滿後，雙
      方欲繼續租賃時，應另訂立書面契約」等語，及第15條約
      定：「租賃期間屆滿後……乙方（即曾○○）應即交還租賃物
      與甲方（即林○○），如有遲延，乙方除仍應給付相當於租
      金之賠償外，每逾期限一日應給付甲方按原定日租金一倍
      計算之違約金」等詞，足見曾○○須與林○○另訂書面契約，
      始能自102 年2 月1 日起繼續承租系爭土地，否則租賃期
      間於102 年1 月31日即屆滿，曾○○自翌日起已無權基於承
      租人之地位就系爭土地為使用收益，且其如遲延返還系爭
      土地，須給付相當於租金之賠償及按日計罰之違約金，是
      被上訴人主張林○○事後僅返還1 個月押租金，而扣留一個
      月押租金，該遭扣留之押租金係作為2 月份租金，其有權
      收取2 月份攤租云云，委無足採。
    ⒉再依被上訴人主張，其係因曾○○向林○○承租系爭土地後，
      將系爭土地提供予其劃設攤位給瑞豐夜市攤商使用，而得
      收取攤租，則於曾○○與林○○間之租約屆滿後，得向瑞豐夜
      市攤商收取攤租者應為林○○或其他對系爭土地有合法使用
      收益權人，上訴人竟收取之，自屬無法律上之原因而受有
      利益，致林○○受有未能收取攤租之損害，是上訴人抗辯林
      ○○對被上訴人有民法第179 條之不當得利債權存在，得請
      求被上訴人返還102 年2 月份攤租992,619 元等情，洵屬
      有據。又上訴人主張其已自林○○受讓上開不當得利債權一
      節，業據提出林○○於原法院107 年度審訴字第263 號事件
      提出之答辯狀為證（本院卷第63至65頁），且核與林○○之
      弟林○○之陳報狀、證明書相符（本院卷第135 、137 ），
      是上訴人已自林○○受讓992,619 元之不當得利債權，堪予
      認定。
    ⒊至被上訴人聲請傳訊林○○，以查明林○○有無將債權讓與上
      訴人，然本院認依上開證據資料，已足認定林○○與被上訴
      人間有債權讓與之事實，且林○○已多次具狀說明系爭土地
      出租、扣押租金等情狀，自無再傳訊林○○之必要。
  ㈢按二人互負債務，而其給付種類相同，並均屆清償期者，各
    得以其債務，與他方之債務，互為抵銷，但依債之性質不能
    抵銷或依當事人之特約不得抵銷者，不在此限，民法第334
    條第1 項定有明文。查，上訴人應償還被上訴人之費用數額
    共計1,856,186 元一節，業經本院認定如前，而被上訴人同
    意就已收取之3 月份攤租956,637 元與本件請求互為抵銷，
    另上訴人已自林○○受讓不當得利債權，對被上訴人有992,61
    9 元之債權存在等情，均如前所述，上開兩筆債權既均已屆
    清償期，且相互間無法定不能抵銷之事由存在，上訴人自得
    據以抵銷，則經抵銷後，被上訴人之無因管理債權即全數歸
    於消滅，已無餘額可資請求。
九、綜上所述，被上訴人依民法第176 條第1 項、第179 條規定
    ，擇一請求上訴人給付被上訴人899,549 元，及自起訴狀繕
    本送達之翌日起至清償日止，按週年利率5%計算之利息，為
    無理由，應予駁回。原審就上開部分為上訴人敗訴之判決，
    尚有未洽，上訴論旨指摘原判決此部分不當，求予廢棄改判
    ，為有理由，爰由本院廢棄改判如主文第2 項所示。本件事
    證已臻明確，兩造其餘之攻擊或防禦方法及所用之證據，經
    本院斟酌後，認為均不足以影響本判決之結果，爰不逐一論
    列，附此敘明。
十、據上論結，本件上訴為有理由，依民事訴訟法第450 條、第
    78條，判決如主文。
中　　華　　民　　國　110 　　年　　12　　月　　15　　日
                            民事第三庭
                                審判長法  官  李昭彥
                                      法  官  楊淑珍
                                      法  官  黃悅璇
以上正本證明與原本無異。
本件不得上訴。
中　　華　　民　　國　　110 　年　　12　　月　　15　　日
                                      書記官  賴梅琴